臺灣士林地方法院刑事判決　　　　　　　 96年度訴字第277號
公　訴　人　臺灣士林地方法院檢察署檢察官
被　　　告　甲○○
上列被告等因違反臺灣地區與大陸地區人民關係條例等案件，經
檢察官提起公訴（95年度偵字第9360號），後因被告自白犯罪（
95年度易字第1315號），經合議庭裁定改由受命法官獨任逕以簡
易判決處刑（96年度簡字第38號），嗣因本院認本件不宜逕以簡
易判決處刑，而撤銷上開由受命法官獨任逕以簡易判決處刑之裁
定，並以通常程序審理，再經被告就被訴事實為有罪之陳述，經
合議庭裁定由受命法官獨任依簡式審判程序審理，並判決如下：
    主  文
甲○○共同違反不得使大陸地區人民非法進入臺灣地區之規定，
處有期徒刑肆月，如易科罰金，以銀元佰元即新臺幣玖佰元折
算壹日。
    事  實
一、甲○○明知其與大陸地區人民江香群間並無結婚真意，竟依
    報紙分類廣告內容，而與姓名年籍不詳、綽號分別為「張先
    生」及「楊先生」之2 名成年男子聯絡後，為使江香群得以
    探親名義進入臺灣地區非法工作，遂於92年7 月15日由甲○
    ○與江香群先在大陸地區福建省三明市辦理結婚登記，並取
    得結婚公證書後，再由甲○○返臺持向財團法人海峽交流基
    金會（下稱海基會）驗證並取得證明書後，即與該姓名年籍
    不詳、綽號分別為「張先生」及「楊先生」共3 人基於使大
    陸地區人民非法進入臺灣地區及行使使公務員登載不實文書
    之犯意聯絡：
  (一)先由甲○○於92年8 月20日某時許，至臺北縣新莊市戶政事
    務所，填具結婚登記申請書，申請結婚登記，併同上開海基
    會證明書、公證書交予戶政事務所承辦人員為形式審查，使
    不知情之戶政事務所承辦人員將「甲○○已於92年7 月15日
    ，與大陸地區人民江香群結婚」等不實事項登載於職務上所
    掌之電腦系統內，並在甲○○國民身分證「配偶欄」內登載
    配偶為「江香群」，並核發已登載配偶為「江香群」之戶籍
    謄本予甲○○，足生損害於戶政機關對於戶籍管理之正確性
    。
  (二)另於同年月29日某時，由該名綽號「張先生」陪同至臺北市
    政府警察局北投分局關渡派出所，填具大陸地區人民進入臺
    灣地區保證書，並提出前開使戶政機關人員不實登載甲○○
    配偶欄為江香群之戶籍謄本以行使，使不知情之承辦警員楊
    鴻景僅依甲○○之陳述及前述戶籍謄本而為形式審查，將甲
    ○○與江香群係夫妻關係之不實事項登載於其職務上所掌之
    上開保證書之「對保或證明機關（構）簽註意見欄」內，足
    以生損害於警察機關對於大陸地區人民與臺灣地區人民婚姻
    狀況管理之正確性。
  (三)復於同年月29日某時，甲○○再由該名「張先生」陪同，再
    至內政部警政署入出境管理局（下稱入出境管理局），填具
    大陸地區人民入出臺灣地區旅行證申請書，並接續提出前開
    使員警登載不實之大陸地區人民進入臺灣地區保證書及使戶
    政機關人員不實登載之戶籍謄本以行使，併同前開海基會證
    明書、公證書等文件交予入出境管理局承辦人員，以探親為
    由，申請大陸地區人民江香群入境，足以生損害於入出境管
    理局對於大陸地區人民申請入境臺灣地區許可之正確性。後
    經入出境管理局承辦人員為實質審查後，據以發給江香群中
    華民國臺灣地區入出境許可證（許可證號000000000000號）
    ，而江香群即以探親名義，於同年10月28日非法而進入臺灣
    地區工作，並於93年1 月28日出境。嗣因甲○○得知辦理假
    結婚需自首，遂於95年5 月1 日向臺灣士林地方法院檢察署
    檢察官自首，始循線查知上情。
二、案經甲○○向臺灣士林地方法院檢察署檢察官自首後由該署
    檢察官偵查後起訴。
    理  由
一、上揭事實，業經被告甲○○於警詢時、偵查中及本院審理時
    坦承不諱（分見他第1491號卷第3 至4 頁、第16至19頁、偵
    第9360號卷第6 至7 頁、本院卷第22至25頁、第42至47頁）
    ，並有內政部警政署入出境管理局95年5 月23日境信宋字第
    09510510360 號函所附大陸地區人民進入臺灣地區旅行證申
    請書、大陸地區人民進入臺灣地區保證書、戶籍謄本、財團
    法人海峽交流基金會證明、結婚公證書及臺北縣新莊市戶政
    事務所95年5 月30日北縣莊戶字第0950004818號函所附結婚
    登記申請書、結婚公證書及大陸地區人民明細資料報表等影
    本各1 份附卷可稽（見他卷第1491號第27至42頁），足見被
    告前述自白與事實相符，應可採信，本件事證明確，被告犯
    行洵堪認定，應依法論科。
二、被告行為後，臺灣地區與大陸地區人民關係條例第79條曾於
    92年10月29日修正公布，並於92年12月31日施行，修正前臺
    灣地區與大陸地區人民關係條例第79條第1 項規定：「違反
    第15條第1 款規定者，處5 年以下有期徒刑、拘役或科或併
    科新臺幣50萬元以下罰金。」，修正後同條例第79條第1項
    則規定：「違反第15條第1 款規定者，處1 年以上7 年以下
    有期徒刑，得併科新臺幣100 萬元以下罰金。」比較新舊法
    結果，以修正前之臺灣地區與大陸地區人民關係條例第79條
    第1 項對於被告較為有利，自應依刑法第2 條第1 項前段之
    規定，適用修正前之臺灣地區與大陸地區人民關係條例第79
    條第1 項之規定。
三、又被告行為後，刑法及其施行法業於民國95年7 月1 日修正
    施行，關於新舊法律變更之比較適用，原則上應就罪刑有關
    之共犯、未遂犯、想像競合犯、牽連犯、連續犯、結合犯，
    以及累犯加重、自首減輕暨其他法定加減原因（如身分加減
    ）與加減例等一切情形，綜其全部罪刑之結果而為比較（最
    高法院95年第8 次會議關於中華民國刑法94年修正施行後之
    法律比較適用決議第一點第(四)小點參照），而此次修法與本
    案罪刑相關者，有刑法55條後段、第33條第5 款、第41條第
    1項前段及第62條等規定，本院認：
  (一)另被告行為後，已刪除刑法第55條後段關於牽連犯之規定，
    本件被告所犯連續行使使公務員登載不實文書罪與使大陸地
    區人民非法進入臺灣地區罪間具有方法、結果之牽連關係，
    依修正前之規定，應從一重之使大陸地區人民非法進入臺灣
    地區罪之罪處斷；依修正後之刑法既已刪除牽連犯之規定，
    則所犯上述各罪應依數罪併罰之規定分論併罰。比較新舊法
    之規定，修正後之規定並非較有利於被告，應以適用修正前
    刑法第55條後段牽連犯之規定，從一重之使大陸地區人民非
    法進入臺灣地區罪之罪處斷，對被告較為有利。
  (二)就刑法第33條第5 款部分，本件被告所犯刑法第216 條、第
    214 條行使使公務員登載不實文書罪本身雖未修正，但修正
    後刑法第33條第5 款已將罰金刑調整為新臺幣1 千元以上，
    以百元計算，故依前述標準換算後，刑法第216 條、第214
    條使公務員為登載不實文書罪之罰金刑度部分已變更為「新
    臺幣1 萬5 千元以下，新臺幣1 千元以上」；經比較修正前
    、後之規定，修正後刑法第33條第5 款所定罰金之最低數額
    ，較之修正前提高，自以修正前刑法第33條第5 款規定有利
    於被告。
  (三)再就易科罰金之折算標準部分，如依修正前刑法第41條第1
    項及修正前罰金罰鍰提高標準條例第2 條之規定，應以銀元
    300 元即新臺幣900 元折算1 日，惟若依修正後刑法第41條
    第1 項前段（原罰金罰鍰提高標準條例第2 已同時刪除）之
    規定，應以新臺幣1 千元、2 千元或3 千元折算1 日，2 者
    相較之下，應以修正前之規定較有利於被告。
  (四)另被告行為時，刑法第62條規定：「對於未發覺之罪自首而
    受裁判者，減輕其刑。但有特別規定者，依其規定。」，惟
    被告行為後上開條文已修正為：「對於未發覺之罪自首而受
    裁判者，得減輕其刑。但有特別規定者，依其規定。」，即
    被告如符合自首要件，依修正前刑法之規定，必減輕其刑，
    然依修正後刑法之規定，法院仍得裁量是否減輕其刑，自應
    以被告行為時即修正前刑法第62條之規定較有利於被告。
  (五)經綜合比較前述法律變更之結果後，本案因修正後之規定並
    未對被告更為有利，依據刑法第2 條第1 項前段，應一體適
    用修正前刑法之規定。
四、按臺灣地區與大陸地區人民關係條例第79條第1 項處罰違反
    同條例第15條第1 款所定使大陸地區人民非法進入臺灣地區
    罪，凡非經合法手續進入者皆包含之，使大陸地區人民以假
    結婚真入境之脫法方式，進入臺灣地區，即該當此罪，非以
    偷渡者為限，最高法院92年度臺上字第40號判決可資參照。
    是核被告甲○○所為，分別係犯刑法第216 條、第214 條行
    使使公務員登載不實之文書罪及92年12月31日修正施行前之
    臺灣地區與大陸地區人民關係條例第79條第1 項使大陸地區
    人民非法進入臺灣地區罪。另公訴人雖未論及被告另犯臺灣
    地區與大陸地區人民關係條例第79條第1 項使大陸地區人民
    非法進入臺灣地區罪，惟業於起訴書犯罪事實內記載明確，
    應認業經起訴，本院自應予以審理。又被告所為多次使公務
    員登載不實及行使該不實文書之行為，雖係對不同機關所為
    ，然均係於密切接近之時、地所為，各行為之獨立性極為薄
    弱，依一般社會觀念難以強行分離，顯基於單一犯意接續所
    為，屬接續犯，各應論以一罪。又被告所為使公務員為不實
    登載後，復持該登載不實之文書行使，則使公務員登載不實
    之低度行為，為行使使公務員登載不實之文書之高度行為所
    吸收，不另論罪。被告所為上開犯行，與綽號「張先生」、
    「楊先生」等人間，有犯意聯絡及行為分擔，均為共同正犯
    。雖被告行為後，刑法第28條有關共同正犯之規定，亦已修
    正變更，然此僅屬文字之修改，並不影響該規定之實質內涵
    ，尚非法律之變更，應逕依修正後刑法第28條之規定，論以
    共同正犯。被告所犯之行使使公務員登載不實文書罪及使大
    陸地區人民非法進入臺灣地區2 罪間，有修正前刑法第55條
    後段之方法、結果牽連關係，應從一重之使大陸地區人民非
    法進入臺灣地區罪處斷。又被告於犯罪後，在未被有偵查犯
    罪職權之機關或公務員發覺其為犯人前，向臺灣士林地方法
    院檢察署檢察官自首犯罪，並坦承其為前開犯罪行為，此有
    95 年5月1 日偵查筆錄在卷可憑（見他第1491號卷第3 頁）
    ，自係對於未發覺之罪自首而受裁判，應依修正前刑法第62
    條規定減輕其刑。爰審酌被告年將逾60歲，因思慮未周而犯
    前揭罪行，併其生活狀況、品行、智識程度、犯罪後於本院
    訊問時已坦承犯行，態度良好等一切情狀，認公訴人建議求
    處被告有期徒刑4 月，誠屬妥適，爰量處如主文所示之刑，
    並依修正前刑法第41條第1 項前段之規定諭知易科罰金之折
    算標準，以示警懲。
據上論結，應依刑事訴訟法第273 條之1 第1 項、第299 條第1
項前段，92年12月31日修正施行前臺灣地區與大陸地區人民關係
條例第79條第1 項，刑法第11條前段、第2 條第1 項前段、第28
條、第216 條、第214 條、修正前刑法第55條後段，第41條第1
項前段、第62條前段，罰金罰鍰提高標準條例第1 條、修正前罰
金罰鍰提高標準條例第2 條，現行法規所定貨幣單位折算新臺幣
條例第2 條，判決如主文。
本案經檢察官洪三到庭執行職務。
中　　華　　民　　國　　96　　年　　5　 　月  　25　　日
                  刑事第三庭法  官  莊明達
以上正本證明與原本無異。
如不服本判決，應於判決送達後10日內，向本院提出上訴狀。
                            書記官  白心瑩
中　　華　　民　　國　　96　　年　　5　 　月  　30　　日
附錄本判決論罪科刑依據法條全文
臺灣地區與大陸地區人民關係條例第79條（92年12月31日修正施
行前）
違反第15條第1 款規定者，處5 年以下有期徒刑、拘役或科或併
科新臺幣50萬元以下罰金。
以犯前項之罪為常業者，處1 年以上7 年以下有期徒刑，得併科
新臺幣100 萬元以下罰金。
刑法第216 條
行使第 210 條至第 215 條之文書者，依偽造、變造文書或登載
不實事項或使登載不實事項之規定處斷。
刑法第214 條
明知為不實之事項，而使公務員登載於職務上所掌之公文書，足
以生損害於公眾或他人者，處3 年以下有期徒刑、拘役或5 百元
以下罰金。
